【裁判字號】    95,易,1593
【裁判日期】    950814
【裁判案由】    詐欺
【裁判全文】
臺灣臺中地方法院刑事判決              95年度易字第1593號
公  訴  人  臺灣臺中地方法院檢察署檢察官
被      告  甲○○
                      樓
上列被告因詐欺案件，經檢察官提起公訴（九十五年度偵字第八
０七七號），本院判決如下：
    主    文
甲○○幫助意圖為自己不法之所有，以詐術使人將本人之物交付
，處有期徒刑月，如易科罰金，以佰元折算壹日。
    犯罪事實
一、甲○○明知金融機構之存摺、提款卡等於身分上、交易上係
    具有重要憑信之文件，且具有屬人性，可預見他人使用其所
    有之金融機構存摺、提款卡，可能用於掩飾因犯罪所匯入之
    款項，竟仍容任該人使用其帳戶以遂行詐騙他人財物之犯行
    ，而不違背其本意，先於民國九十四年十月三日某時，至臺
    中大坑口郵局變更其所有帳號0000000000000
    0號帳戶（九十三年七月二十三日開立）之印鑑、密碼，嗣
    於變更後至同年十月七日前之某時，在不詳地點，將該帳戶
    之存摺、印章、提款卡、密碼，交付姓名年籍不詳成年人所
    屬詐欺集團使用，而基於幫助詐欺集團詐欺取財之不確定故
    意，任由他人藉以遂行犯罪。而該詐騙集團於取得甲○○上
    開帳戶之存摺、印章、提款卡、密碼等物，旋於九十四年十
    月七日十三時許，冒用中國信託銀行致電予住於臺中縣清水
    鎮之丙○○，以語音方式留言催繳信用卡帳款，丙○○接聽
    後，即依該電話所留之電話與一名自稱「林建隆」之男子聯
    絡，自稱「林建隆」之男子佯稱：有人冒充丙○○在華南銀
    行開立帳戶消費一筆新臺幣（下同）五萬六千元之款項未繳
    ，及中國信託銀行帳戶遭詐騙集團冒用，須開立新帳戶云云
    ，致丙○○不疑有他，陷於錯誤，於同日至清水第一銀行開
    戶，並依指示匯款三十八萬八千元至上開甲○○之臺中大坑
    口郵局帳戶內。迨丙○○發覺有異始知受騙，故向警方報案
    而查獲。
二、案經臺中市警察局第五分局報請臺灣臺中地方法院檢察署檢
    察官偵查起訴。
    理    由
一、訊據被告甲○○固坦承至臺中大坑口郵局申請開立前開帳戶
    ，嗣該帳戶遭利用為詐欺取財之人頭帳戶前，曾於九十四年
    十月三日前往變更印鑑、密碼之事實，惟矢口否認有交付該
    帳戶予他人，而幫助詐欺集團詐欺取財之情事，辯稱：當時
    因要搬去伊男友家裡住，伊將印章、存摺、提款卡放在伊男
    友的車上，密碼是寫在存摺上，後來伊男友的車子遺失，有
    去第五分局報案，車子找到時，裡面的東西都不見了，伊忘
    記存摺等證件放在伊男友車上，是接到警察通知時，才想起
    存摺證件等物放在車上，伊並未去詐騙被害人云云。
二、惟查：
（一）被害人丙○○於九十四年十月七日十三時許，在臺中縣清
      水鎮住處接獲一通顯示中國信託銀行語音催繳信用卡帳款
      之電話留言，即依該電話留言所留之電話與一名自稱「林
      建隆」之男子聯絡，自稱「林建隆」之男子佯稱有人冒充
      被害人丙○○在華南銀行開立帳戶消費一筆五萬六千元之
      款項未繳，及中國信託銀行帳戶遭詐騙集團冒用，須開立
      新帳戶云云，致被害人丙○○不疑有他，陷於錯誤，於同
      日至清水第一銀行開戶，並依指示匯款三十八萬八千元至
      上開被告之臺中大坑口郵局帳戶內，旋經詐欺集團成員於
      同日以提款卡提領三萬元，再於同日以現金提款之方式蓋
      用被告之印鑑章提領三十五萬八千元等情，業據被害人丙
      ○○於警詢時指述甚詳（見警卷第四、五頁），並有被告
      所有前開臺中大坑口郵局立帳申請書、申請變更帳戶事項
      申請書、提款單、客戶歷史交易清單附卷可憑（見警卷第
      八頁、第九頁正反面，偵查卷第六頁、第七頁）。足見被
      害人丙○○確遭詐騙集團詐騙，將款項匯入被告所有前開
      臺中大坑口郵局帳戶內，而被告前開臺中大坑口郵局帳戶
      確實係由詐欺集團使用作為詐騙金錢之人頭帳戶。
（二）被告於偵查中供稱：伊都是用伊的生日為密碼云云（見偵
      查卷第二一頁）；於本院審理時亦供稱：伊的密碼大部分
      是以伊的生日為標準，這個郵局帳戶應該是以伊的生日為
      密碼，對方會知道伊的密碼，是因為伊把密碼寫在存摺裡
      面，因為不常使用，怕記不起來，所以將密碼寫在存摺裡
      面云云，均供述其所有大坑口郵局帳戶係以其生日為密碼
      。而其於本院準備程序及審理時，回答其年籍住址，對於
      其生日記憶清晰，且一般人以生日為密碼亦著眼於不會忘
      記，無另行書寫之必要，被告既供述以其生日為其臺中大
      坑口郵局帳戶之密碼，復供述將其密碼另行書寫於存摺，
      已與常情不符。再者，被告於九十四年十月三日向臺中大
      坑口郵局申請更換印鑑、密碼，並於同日提領帳戶內之金
      額一千元，翌日提領二千元後帳戶僅餘二元，有前揭臺中
      大坑口郵局申請變更帳戶事項申請書、客戶歷史交易清單
      附卷可稽，而同年月七日，被害人丙○○即受詐欺集團詐
      騙匯款入被告上揭帳戶，時間上未免過於巧合。又金融機
      構之帳戶存摺等相關資料事關個人財產權益之保障，其專
      有性甚高，除非本人或與本人親密關係者，難認有何理由
      可自由流通使用該存摺，一般人均有妥為保管及防止他人
      任意使用之認識，縱特殊情況偶需交付他人使用，亦必深
      入瞭解用途及合理性，始予提供，且該等專有物品如落入
      不明人士手中，而未加以闡明正常用途，極易被利用為與
      財產有關之犯罪工具，此為吾人依一般生活認知所易於體
      察之常識。況近年來新聞媒體，對於不肖犯罪集團常利用
      人頭帳戶，作為詐騙錢財等犯罪工具，藉此逃避檢警查緝
      之情事，亦多所報導，政府亦大力宣導，督促民眾注意，
      主管機關甚至限制以提款卡轉帳之金額，是交付帳戶資料
      予非親非故之人，該取得帳戶資料之人應係為謀非正當資
      金進出，而隱瞞其資金流程及行為人身份曝光之不法使用
      ，幾乎已成為人盡皆知之犯罪手法。查被告於九十四年十
      月三日方前往辦理更換該帳戶之印鑑、密碼，足見該帳戶
      必有用途，被告供述其將前揭帳戶資料置於其男友車上，
      其男友之車輛嗣後遺失，並有報案，如果屬實，似此情形
      ，應於向警方報案遺失前案車輛時，一併申報遺失車上存
      摺證件等重要物品，並向該金融機構辦理掛失止付，甚至
      可以電話先行掛失止付，方與常情相符，豈有不聞不問，
      全未處理之理？又被告於本案在九十五年七月十二日行準
      備程序時，陳明會於七日內提供伊男友之姓名、住址、前
      揭遺失之車輛車號及車輛遺失之資料，惟迄未提出，是其
      所辯存摺、提款卡、印章等置於其男友之車上而遺失云云
      ，自難採信。
（三）另存摺、印章、提款卡及密碼等物，乃重要理財工具，若
      非被告主動交付存摺、提款卡提供予詐欺集團成員，並將
      密碼、印章提供予該集團成員，雙方有容認詐欺集團以取
      得之存摺、提款卡提取詐欺而得款項之合意，則詐欺集團
      費盡心思詐欺而得之款項，即可能隨時遭被告以掛失補發
      方式黑吃黑，致無法提領，是被告前開所辯，委不足採。
（四）按刑法關於犯罪之故意，係採希望主義，於直接故意，須
      行為人對於構成犯罪之事實，具備明知及有意使其發生之
      兩個要件；於間接故意，須行為人對於構成犯罪之事實，
      具備預見其發生及其發生不違背行為人本意之兩個要件（
      最高法院二十二年上字第四二二九號判例參照）。本件雖
      無證據證明被告有幫助不詳詐欺集團詐欺取財之直接故意
      ，惟依前揭論述，足認被告將前開申設之臺中大坑口郵局
      帳戶資料交予予不詳之詐欺集團成員使用時，非不能預見
      將遭用於詐欺取財之犯罪，是其主觀上不乏幫助他人詐欺
      犯罪之不確定故意，要無可疑。被告所辯，要屬事後卸責
      飾詞，不足採信，本件事證明確，被告犯行堪以認定。
三、被告行為後，刑法業於九十四年一月七日修正，同年二月二
    日公布，於九十五年七月一日施行。按行為後法律有變更者
    ，適用行為時之法律，但行為後之法律有利於行為人者，適
    用最有利於行為人之法律，修正後即現行刑法第二條第一項
    訂有明文。又按比較新舊法，應就罪刑有關之共犯、未遂犯
    、想像競合犯、牽連犯、連續犯、結合犯，以及累犯加重、
    自首減輕暨其他法定加減原因（如身分加減）與加減例等一
    切情形，綜其全部罪刑之結果而為比較，此有最高法院九十
    五年五月二十三日第八次刑庭會議決議第一、(四)則可資參照
    ：
（一）刑法第三百三十九條第一項之詐欺取財罪，法定刑原為得
      科或併科銀元一千元以下罰金，依罰金罰鍰提高標準條例
      第一項前段之規定提高為十倍，提高結果為得科銀元一萬
      元以下罰金。而依修正後刑法施行法第一條之一規定：「
      （第一項）中華民國九十四年一月七日刑法修正施行後，
      刑法分則編所定罰金之貨幣單位為新臺幣。（第二項）九
      十四年一月七日刑法修正時，刑法分則編未修正之條文定
      有罰金者，自九十四年一月七日刑法修正施行後，就其所
      定數額提高為三十倍。但七十二年六月二十六日至九十四
      年一月七日新增或修正之條文，就其所定數額提高為三倍
      」，及刑法第三十三條第五款修正為：「主刑之種類如下
      ：五、罰金：新臺幣一千元以上，以百元計算之」等規定
      觀之，依修正後之法律，刑法第三百三十九條第一項詐欺
      取財罪所得科處之罰金刑最高額為新臺幣三萬元、最低額
      為新臺幣一千元，然依被告行為時即修正前刑法第三十三
      條第五款規定之罰金最低額銀元一元，並提高十倍計算，
      前開罰金刑，最高額為銀元一萬元，最低額為銀元十元，
      若乘以三倍而換算為新臺幣，最高額雖與新法同為新臺幣
      三萬元，然最低額僅為新臺幣三十元。因此，比較上述修
      正前、後之刑罰法律，自以被告行為時即修正前關於科處
      罰金刑之法律較有利於被告。
（二）被告行為時，依修正前刑法第四十一條第一項前段、罰金
      罰鍰提高標準條例第二條（現已刪除）之規定，有期徒刑
      、拘役易科罰金之折算標準，原以銀元一百元、二百元、
      三百元折算一日，經折算為新臺幣後，應以新臺幣三百元
      、六百元、九百元折算一日，而刑法第四十一條第一項前
      段修正後，則規定為以新臺幣一千元、二千元或三千元折
      算一日，此因屬科刑規範事項之變更，其折算標準為裁判
      時所應諭知，自有就新舊法規定比較之必要，經比較新舊
      法結果，以被告行為時關於易科罰金之規定，較有利於被
      告。
（三）刑法第三十條幫助犯原規定為：「幫助他人犯罪者，為從
      犯。雖他人不知幫助之情者，亦同。從犯之處罰，得按正
      犯之刑減輕之。」，修正施行後則規定為：「幫助他人實
      行犯罪行為者，為幫助犯。雖他人不知幫助之情者，亦同
      。幫助犯之處罰，得按正犯之刑減輕之。」，揆諸本條之
      修正立法理由係為確認幫助犯採共犯從屬性說之「限制從
      屬形式」，並避免「從犯」之不同解讀，而將「從犯」修
      正為「幫助犯」，並明示幫助犯之成立，亦以被幫助者著
      手犯罪之實行，且具備違法性為必要，而將條文文字修正
      為「幫助他人實行犯罪行為者，為幫助犯」。被告單純提
      供帳戶供詐欺取財集團作為被害人匯款之使用，既評價為
      幫助詐欺取財的行為，而上開修正亦僅著眼於觀念的釐清
      ，則適用修正施行前之刑法第三十條規定論擬，並無不利
      於被告的情形，故依刑法第二條第一項前段規定，應適用
      被告行為時即修正前刑法第三十條之規定。
（四）綜合上述各條文修正前、後之比較，揆諸前揭最高法院決
      議及修正後刑法第二條第一項規定之「從舊從輕」原則，
      本案自應適用被告行為時之法律，即修正前刑法之相關規
      定及修正廢除前罰金罰鍰提高標準條例第二條規定，予以
      論處。
四、查不詳詐欺集團，意圖為自己不法之所有，以上述方式對被
    害人丙○○詐欺取財，使其因而交付本人之財物，係犯刑法
    第三百三十九條第一項之詐欺取財罪，而被告提供其上開臺
    中大坑口郵局帳戶予該不詳欺集團成員詐欺取財，係基於幫
    助他人詐欺取財之不確定故意，且所為屬詐欺取財罪構成要
    件以外之行為，核被告所為，係犯修正前刑法第三十條第一
    項前段、刑法第三百三十九條第一項之詐欺取財罪之幫助犯
    。被告幫助不詳詐欺集團犯詐欺取財罪，為幫助犯，依修正
    前刑法第三十條第二項之規定減輕其刑。爰審酌被告並無前
    科，品行尚佳，有臺灣高等法院被告前案紀錄表在卷可憑，
    其犯罪之動機、目的，犯罪手段尚屬平和，雖未實際參與詐
    欺取財犯行，惟其行為使詐欺者得以隱匿真實身分，減少遭
    查獲之風險，有助長犯罪之虞，被害人丙○○因被告之幫助
    詐欺犯行，遭詐騙三十八萬八千元，所受損害不輕，被告犯
    後否認所犯等一切情狀，量處如主文所示之刑，並依修正前
    刑法第四十一條第一項前段諭知易科罰金之折算標準。
據上論斷，應依刑事訴訟法第二百九十九條第一項前段，刑法第
二條第一項、第三百三十九條第一項、（修正前）第三十條第一
項前段、第二項、（修正前）第三十三條第五項、（修正前）第
四十一條第一項前段，罰金罰鍰提高標準條例第一條前段、（修
正刪除前）第二條，判決如主文。
本案經檢察官乙○○到庭執行職務。
中    華    民    國    95    年    8     月    14    日
                  刑事第十四庭  審判長法  官
                                      法  官
                                      法  官
右正本證明與原本無異。
如不服本判決，應於送達後十日內向本院提出上訴狀（須附繕本
），上訴於臺灣高等法院臺中分院。
                                      書記官
中    華    民    國    95    年    8     月    14    日
附錄本案論罪科刑法條全文
刑法第三十條：
幫助他人犯罪者，為從犯。雖他人不知幫助之情者，亦同。
從犯之處罰，得按正犯之刑減輕之。
中華民國刑法第三百三十九條第一項：
意圖為自己或第三人不法之所有，以詐術使人將本人或第三人之
物交付者，處五年以下有期徒刑、拘役或科或併科一千元以下罰
金。


司法院資訊處製作；財團法人民間司法改革基金會備份。
